【裁判字號】    91,訴,3791
【裁判日期】    920429
【裁判案由】    確認債權存在
【裁判全文】
臺灣臺北地方法院民事判決  九十一年度訴字第三七九一號
    原      告    皇典貿易有限公司
    法定代理人    己○○
    訴訟代理人    張致祥律師
    複  代理人    甲○○      住台北市○○○路二十五巷二之一號五樓
                              .
    被      告    中國國際商業銀行股份有限公司  設台北市○○路一○○號
    法定代理人    乙○○      .
    訴訟代理人    戊○○      .
                  丙○○      .
    被      告    海星電子股份有限公司  設桃園縣龜山鄉○○路三五六號
    法定代理人    庚○○      .
右當事人間確認債權存在事件，本院判決如左：
    主    文
原告之訴駁回。
訴訟費用由原告負擔。
    事    實
甲、原告方面：
一、聲明：確認被告海星電子股份有限公司對被告中國國際商業銀行股份有限公司有
    新台幣（下同）一百八十萬零五千七百六十元之債權關係存在。
二、陳述：
（一）被告海星電子股份有限公司（下稱海星電子公司）因引進外勞，而繳付一百八
      十萬五千七百六十元置於被告中國國際商業銀行股份有限公司（以下簡稱中國
      國際商銀），再由中國國際商銀出具保證金保證書予海星電子公司辦理引進外
      勞之證件，該保證金保證書內載：「三、本銀行經行政院勞工委員會職業訓練
      局（下稱勞委會職訓局）以書面通知如數給付，絕不推諉拖延或提任何異議，
      並放棄民法第七百四十五條所規定之先訴抗辯權。．．．五、保證金保證書之
      有效期間，自簽發日起至雇主之聘僱許可期間屆滿之日後三十日止。」等語。
      若海星電子公司所引進之外勞全數安全離境，則中國國際商銀即須退還上開保
      證金予海星電子公司，今全部外勞，皆已聘僱期滿離境，中國國際商銀自應退
      還該款項予海星電子公司。
（二）海星電子公司積欠原告三百萬元，此亦經海星電子公司確認，惟海星電子公司
      只返還二十萬二千元，尚有二百七十九萬八千元之債務未清償，經原告聲請台
      灣桃園地方法院以九十一年度全松字第三○○八號裁定准許假扣押在案，俟並
      發布桃院丁民執全松字第一五六一號執行命令，禁止海星電子公司向中國國際
      商銀收取債權，惟中國國際商銀乃對該執行命令聲明異議，內容謂：海星電子
      對中國國際商銀，並無債權關係存在云云，此顯與上開保證金保證書之債權關
      係存在不符，原告爰依強制執行法第一百二十條之規定提起訴訟。
（三）系爭保證金保證書為附條件債權，於中央主管機關尚未以書面通知返還保證金
      之條件未成就，海星電子公司尚不得領取，更何況法院扣押命令係於前述條件
      成就前即已到達被告中國國際商銀，中國國際商銀主張抵銷並無理由。另行政
      院勞委會於九十一年十月二十九日將系爭保證金保證書發還予海星電子公司，
      前述條件已成就，海星電子公司已得向中國國際商銀請求系爭債權。
（四）海星電子公司依外國人聘僱許可及管理辦法第九條之規定，確於被告處存款做
      為保證金之用，而系爭保證金保證書之法律性質，係屬海星電子公司將渠對中
      國國際商銀之存款債權，設定權利質權予勞委會職訓局之法律關係，中國國際
      商銀之債權僅為一般債權，不得優先於權利質權人受償，中國國際商銀主張與
      海星公司抵銷云云，即與質權優先受償之性質有違，依民法第三百三十四條但
      書之規定，不得主張抵銷。
三、證據：提出保證金保證書一份、支票一份、台灣桃園地方法院九十一年度全松字
    第三００八號民事裁定、台灣桃園地方法院桃丁民執松字第一五六一號執行命令
    各一份及行政院勞委會九十一年十月二十九日函一份（以上均影本）為證。
乙、被告方面：
一、被告中國國際商銀部分：
（一）聲明：如主文所示。
（二）陳述：
  １、海星電子公司於八十九年一月二十九日及八十九年十月十九日分別與其訂立綜
      合授信契約三千五百萬元及一百八十萬五千七百六十元，以上借款已依約全額
      動用，並已開立外勞保證金保證書一份。其於九十年一月十五日收到台灣桃園
      地院假扣押該戶存款執行命令，依雙方約定之授信約定書第九條第二項第四款
      約定，海星電子公司已喪失期限利益，截至九十一年九月二十日止尚積欠三千
      一百八十四萬六千八十元，其自可以債權抵銷海星電子公司之存款。
  ２、系爭保證金保證書第二條所稱之一百八十萬五千七百六十元，係指中國國際商
      銀對勞委會職訓局所應負之保證責任額度，非原告所稱該金額係海星電子公司
      依保證書約定繳納予中國國際商銀之金額，中國國際商銀若經勞委會職訓局書
      面通知履行保證責任時，即應依通知之金額將海星電子公司所應負擔之費用如
      數給付勞委會職訓局，非如原告所稱於勞委會職訓局通知被告中國國際商銀後
      ，中國國際商銀應將保證金給付予海星電子公司。
  ３、系爭保證金保證書之內容從未提及海星電子公司將其存款債權設定質權予勞委
      會職訓局，且海星電子公司亦未將表彰存款債權之證書即定存單交付勞委會職
      訓局，原告主張系爭保證書係海星電子公司將其對中國國際商銀之存款債權設
      定質權予勞委會職訓局一節，尚屬無據。
（三）證據：提出綜合授信契約書二份、借款支用書三份及放款明細分戶帳一份、保
      證金保證書一份、定期性存款質權設定通知書一份、授信約定書一份、存證信
      函一份及銷戶清單、傳票一份、本票一份、台灣桃園地院九十年度票字第八一
      四號本票裁定及本票裁定確定證明書各一份（以上均影本）為證。
二、被告海星電子公司部分：未於言詞辯論期日到場，亦未提出準備書狀作何聲明或
    陳述。
    理    由
一、被告海星電子公司，未於言詞辯論期日到場，核無民事訴訟法第三百八十六條各
    款所列情形，爰依原告之聲請，由其一造辯論而為判決。
二、原告起訴主張：海星電子公司因引進外勞，繳付一百八十萬五千七百六十元於中
    國國際商銀處，再由中國國際商銀出具保證金保證書予海星電子公司，若海星電
    子公司所引進之外勞全數安全離境，中國國際商銀即須退還上開保證金予海星電
    子公司，今全部外勞皆已離境，中國國際商銀自應退還該款項予海星電子公司。
    又系爭保證金保證書為附條件債權，於中央主管機關尚未以書面通知返還保證金
    之條件未成就，海星電子公司尚不得領取，更何況法院扣押命令係於前述條件成
    就前即已到達中國國際商銀。另行政院勞委會於九十一年十月二十九日將系爭保
    證金保證書發還予海星電子公司，前述條件已成就，海星電子公司已得向中國國
    際商銀請求系爭債權。另系爭保證金保證書之法律性質，係屬海星電子公司將渠
    對中國國際商銀之存款債權，設定權利質權予勞委會職訓局之法律關係，中國國
    際商銀之債權僅為一般債權，中國國際商銀主張與海星公司抵銷云云，即與質權
    優先受償之性質有違，不得主張抵銷各情；中國國際商銀則以：其於九十年一月
    十五日收到台灣桃園地院假扣押該戶存款執行命令，依其與海星電子公司之授信
    約定書第九條第二項第四款約定，海星電子公司已喪失期限利益，截至九十一年
    九月二十日止尚積欠三千一百八十四萬六千八十元，其自可以債權抵銷海星電子
    公司之存款。又系爭保證金保證書之一百八十萬五千七百六十元，係指中國國際
    商銀對勞委會職訓局所應負之保證責任額度，非原告所稱該金額係海星電子公司
    依保證書約定繳納予中國國際商銀之金額，中國國際商銀若經勞委會職訓局書面
    通知履行保證責任時，即應依通知之金額將海星電子公司所應負擔之費用如數給
    付勞委會職訓局，非如原告所稱於勞委會職訓局通知中國國際商銀後，中國國際
    商銀應將保證金給付予海星電子公司。另系爭保證金保證書之內容從未提及海星
    電子公司將其存款債權設定質權予勞委會職訓局，且海星電子公司亦未將表彰存
    款債權之證書即定存單交付勞委會職訓局，原告主張系爭保證書係海星電子公司
    將其對中國國際商銀之存款債權設定質權予勞委會職訓局，並無依據各語，資為
    抗辯。
三、經查：原告主張中國國際商銀曾開立系爭保證金保證書，其金額為一百八十萬五
    千七百六十元，行政院勞委會已於九十一年十月二十九日將系爭保證金保證書發
    還予海星電子公司等情，既據原告提出系爭保證金保證書及行政院勞委會九十一
    年十月二十九日函一份為證，且為中國國際商銀行不爭，應堪信為真實；又中國
    國際商銀主張被告海星電子公司至九十一年九月二十日止尚積欠三千一百八十四
    萬六千八十元等情，亦據中國國際商銀提出綜合授信契約書二份、借款支用書三
    份及放款明細分戶帳一份、保證金保證書一份、授信約定書一份、存證信函一份
    及銷戶清單、傳票一份、本票一份、台灣桃園地院九十年度票字第八一四號本票
    裁定及本票裁定確定證明書各一份為證，並為原告所不爭，亦堪信為真實。經依
    經依民事訴訟法第二百七十一條之一準用同法第二百七十條之一第一項第三款之
    規定，整理並協議簡化本件之爭點為：（一）系爭保證金保證書其債權主體是否
    為海星電子公司？（二）若系爭保證金保證書的債權主體為海星電子公司，中國
    國際商銀，得否以其對海星電子公司的債權主張抵銷？茲析述如下：
（一）系爭保證金保證書之債權主體應為行政院勞委會職訓局：
  １、原告雖主張海星電子公司為引進外勞已繳付一百八十萬五千七百六十元於中國
      國際商銀，並由中國國際商銀開立系爭保證金保證書，系爭保證金保證書之債
      權主體應為海星電子公司云云。惟查：中國國際商銀開立系爭保證金保證書，
      乃海星電子公司以定期存單設定質權予中國國際商銀，並非因海星電子公司確
      實存入一百八十萬五千七百六十元等情，業據中國國際商銀提出定期性存款質
      權設定通知書一份在卷可資佐證，應堪信為真。原告前述關於海星電子公司存
      入一百八十萬五千七百六十元作為開立系爭保證金保證書之主張，即顯與前述
      證據相違，而不足採。次查：依系爭保證金保證書第三條之明文：「本銀行（
      指中國國際商銀）經行政院勞工委員會職業訓練局以書面通知領取保證金時，
      應即依該通知如數撥付，．．．。」即知，系爭保證金保證書之付款條件，係
      以勞委會職訓局之通知為停止條件，而該停止條件成就後得享有該付款利益之
      債權主體應為勞委會職訓局，至於付款停止條件並未成就時，因系爭保證金保
      證書中並無得由海星電子公司領具該一百八十萬五千七百六十元之約定，即難
      謂海星電子公司為該保證金保證書債權之主體，原告關於海星電子公司為系爭
      保證金保證書之債權主體，容有誤會。
  ２、次查：銀行實務使用之保證金保證書，其性質類似於信用狀，銀行開立保證金
      保證書或信用狀予聲請人時，雖均會要求聲請人提供相當之擔保（如設定抵押
      權或質權），惟該擔保，並非銀行開立保證金保證書或信用狀之對價，於保證
      金保證書相關當事人間之法律關係應為：銀行僅須依據保證金保證書之內容對
      保證金保證書之債權主體（或受益人）負付款之責，而銀行依保證金保證書付
      款後，再依其與聲請人之內部關係（如消費借貸等）向聲請人請求返還，準此
      ，銀行依開立保證金保證書後，僅單獨的對保證金保證書之債權主體（或受益
      人）負付款之責，其依保證金保證書並不須對聲請人負任何之付款責任，縱保
      證金保證書之有效期間屆滿後亦然。經查：中國國際商銀因系爭保證金保證書
      所應負之保證責任業已解除等情，既有原告所提行政院勞委會九十一年十月二
      十九日函一份在卷可資佐證，且為兩造所不爭，亦堪信為真實。惟該保證責任
      之解除，乃因付款條件未成就，與海星電子公司取回系爭保證金保證書實屬二
      事，原告實不得僅以海星電子公司已取回系爭保證金保證書，即認系爭保證金
      保證書之付款條件成就，並主張海星電子公司得向中國國際商銀請求該一百八
      十萬五千七百六十元，是原告上開主張，即與系爭保證金保證書之性質相悖，
      而不可採。
  ３、原告雖另主張系爭保證金保證書之法律性質，係屬海星電子公司將渠對中國國
      際商銀之存款債權，設定權利質權予勞委會職訓局云云，惟查其上開主張，除
      未有明文約定於系爭保證金保證書上外，亦與前述２之銀行實務不符，且未見
      有關勞委會職訓局與海星電子公司有設立權利質權合意之舉證，是原告前開主
      張，亦屬無據，並不可採。
（二）承前，因系爭保證金保證書之債權主體應為勞委會職訓局，非海星電子公司，
      中國國際商銀依系爭保證金保證書之保證責任業經解除，依系爭保證金保證書
      海星電子公司無任何權利向中國國際商銀請求一百八十萬五千七百六十元，則
      原告請求確認海星電子公司對中國國際商銀有一百八十萬五千七百六十元債權
      存在，即屬無據，應予駁回。
四、本案事證已臻明確，兩造其餘主張陳述及所提之證據，均毋庸再予審酌，附此敘
    明。
五、據上論結：本件原告之訴為無理由，依民事訴訟法第三百八十五條第一項前段、
    第七十八條，判決如主文。
中      華      民      國    九十二    年      四      月    二十九    日
                                  民事第六庭法      官  詹駿鴻
右為正本係照原本作成
如對本判決上訴，須於判決送達後廿日內向本院提出上訴狀
中      華      民      國    九十二    年      五      月       一     日
                                            法院書記官  官碧玲


司法院資訊處製作；財團法人民間司法改革基金會備份。
